臺灣臺東地方法院刑事判決　　　　　　　 92年度訴字第112號
公　訴　人　臺灣臺東地方法院檢察署檢察官
被　　　告　戊○○
　　　　　　丁○○
　　　　　　癸○○○
　　　　　　辛○○
上列被告等因妨害投票案件，經檢察官聲請以簡易判決處刑（九
十一年度偵字第一二二六、一四一七、一四一八號），本院臺東
簡易庭（九十二年度東簡字第一八○號）認為不宜簡易判決處刑
，移送本院改適用通常程序審理，本院判決如下：
    主  文
戊○○、丁○○以非法之方法，使投票發生不正確之結果，各處
有期徒刑伍月，如易科罰金，均以佰元折算壹日；各褫奪公權
貳年。
癸○○○、辛○○均無罪。
    事  實
一、緣民國九十一年六月八日（聲請簡易判決處刑書誤載為九十
    一年六月七日）為臺東縣大武鄉第十七屆鄉民代表選舉暨村
    里長選舉之投票日，依公職人員選舉罷免法第十五條第一項
    規定，在各該選舉區繼續居住四個月以上，為該選舉區之選
    舉人。丁○○、戊○○等二人原均非設籍於臺東縣大武鄉尚
    武村（以下簡稱尚武村），其等均明知尚武村之選舉區為小
    區域選舉，以人為方式增加選舉權人之選票，即足以影響選
    舉結果，然因上揭二人均未有居住於該選舉區內之事實，為
    符合前開規定而取得尚武村前開選舉之投票權人資格，俾能
    投票予特定之人，而影響選舉結果，竟分別基於使某一特定
    候選人選舉之投票發生不正確結果之犯意，各別於九十一年
    一月十四日、同年月十五日，將自己之戶籍虛偽遷入尚武村
    鳳陽路十九之一號（以下簡稱鳳陽路十九之一號），惟丁○○、戊○○二人均未實際居住在前揭戶籍遷移處所，該二人
    明知未在尚武村選舉區實際繼續居住四個月以上，並非該選
    舉區之選舉人，仍於九十一年六月八日即臺東縣大武鄉第十
    七屆鄉民代表暨尚武村村長選舉之投票日，至該選舉區之投
    開票所投票，以此種非法之方法，使前揭選舉之投票發生不
    正確之結果。
二、案經臺東縣警察局大武分局報請臺灣臺東地方法院檢察署檢
    察官偵查聲請簡易判決處刑。
    理  由
壹、有罪部分：
一、訊據被告丁○○、戊○○二人固均承認於前揭時、地遷移戶
    籍，並皆於九十一年六月八日前往投票選舉臺東縣大武鄉第
    十七屆鄉民代表及尚武村村長等事實，惟均矢口否認有何妨
    害投票之犯行，被告丁○○辯稱：案發前伊從事化妝品批發
    生意，為收信之方便，才將戶籍遷往鳳陽路十九之一號，伊
    雖未實際居住於鳳陽路十九之一號，但並無妨害投票之犯意
    云云。被告戊○○則辯稱：伊於案發期間在「都玄天宮」擔
    任義工，且住在「都玄天宮」內，並非為了支持某特定候選
    人才遷移戶籍，並無妨害投票之犯行云云。惟查：
  (一)被告戊○○於本院審理時供稱：伊於遷移戶籍後，僅在鳳
      陽路十九之一號住了一、二十天，且並未放置任何日常生
      活用品於該戶籍地等語。被告丁○○亦陳稱：伊於遷戶口
      後至投票日止，僅在鳳陽路十九之一號住了二、三夜，且
      亦未將日常生活用品置放於該處等語。參之證人即鳳陽路
      十九之一號之屋主甲○○於本院審理時到庭具結證稱：丁○○、戊○○二人並未將日常生活用品置放於鳳陽路十九
      之一號等語。顯見被告丁○○、戊○○二人於本件選舉前
      半年，均無居住於鳳陽路十九之一號之事實。
  (二)證人即案發時臺東縣警察局大武分局尚武派出所（以下簡
      稱尚武派出所）管區警員己○○於本院審理時當庭指認被
      告丁○○、戊○○二人，並具結證稱：戶口查察可分為一
      個月查察二次、一個月查察一次及三個月查察一次等三種
      ，伊於擔任鳳陽路十九之一號管區警員期間，也就是九十
      年到九十二年間，均有依規定查察戶口，並沒有看過被告
      丁○○、戊○○二人等語。此一證詞與被告丁○○、戊○○供述並未居住於鳳陽路十九之一號之事實相符，應可採
      信。
  (三)縱被告戊○○供稱其等於案發期間居住於「都玄天宮」乙
      節屬實，惟「都玄天宮」係坐落於臺東縣達仁鄉○○村○
      鄰○○路十一號（卷附臺東縣達仁鄉公所九十四年六月二
      十七日達鄉民字第○九四○○○三九七三號函參照），而
      本件鳳陽路十九之一號係位於臺東縣大武鄉尚武村，二者
      之選舉區截然不同，被告丁○○、戊○○二人既未居住於
      尚武村，即不得越區至尚武村之選舉區投票，否則將使投
      票發生不正確之結果，此實為被告二人所不得諉為不知，
      其等妨害投票之犯行自屬信而有徵。
  (四)證人即鳳陽路十九之一號屋主甲○○於本院審理時到庭具
      結陳述：丁○○、戊○○遷移戶口有經過伊之同意，在其
      等遷入戶籍後，伊親眼看到丁○○住在鳳陽路十九之一號
      差不多有四次，看到戊○○住在鳳陽路十九之一號約有三
      次等語。證人即鳳陽路十九之一號另一屋主乙○○於本院
      審理時具結證述：伊有同意丁○○、戊○○遷戶口，但並
      未看到丁○○、戊○○居住在鳳陽路十九之一號等語。依
      照上揭證人之證詞，亦無法證明被告丁○○、戊○○二人
      確有居住於鳳陽路十九之一號之事實，自無法引之為有利
      於被告二人之證據。
    綜上查證，足認被告丁○○、戊○○二人所辯，均屬事後飾
    卸之詞，不足採信。此外，復有住處照片暨查訪表、遷入戶
    籍申請書資料、戶籍謄本附卷足憑，被告丁○○、戊○○二
    人事證明確，其等犯行均堪認定。
二、按：
(一)人民有居住及遷徙之自由，亦具有選舉、罷免、創制、複決
    之權，憲法第十條、第十七條明文揭櫫可參。惟所謂居住遷
    徙自由及選舉權，並非漫無限制而得任意行使，在為防止妨
    礙他人自由，避免緊急危難，維持社會秩序，或增進公共利
    益所必要者，仍得以法律限制之，此經憲法第二十三條定有
    明文予以規範，亦即所稱之法律保留原則。從而，戶籍法第
    二十條至第二十二條所規定之遷出、遷入登記，及同法第五
    十四條對故意為不實申請者之處罰，及公職人員選舉罷免法
    第十五條第一項有選舉權人在各該選舉區繼續居住四個月以
    上者，為公職人員選舉各該選舉區之選舉人等各項規定，其
    無外乎均係基於戶籍管理、維護社會秩安及選舉公平性之考
    量，為維護社會秩序之必要，而對人民居住遷徙自由及選舉
    權所為之附加限制，且上揭各該戶籍法及公職人員選舉罷免
    法之規定，亦皆未超出比例原則之範圍，其合憲性當不容置
    疑。
(二)現行刑法第一百四十六條第一項「以詐術或其他非法之方法
    ，使投票發生不正確之結果或變造投票之結果者，處五年以
    下有期徒刑。」之規定，其立法目的無非在杜絕任何選舉舞
    弊，以達選舉之純正及公平，此從刑法第二編第六章妨票投
    票罪之立法目的：「查暫行律分則第八章原案謂凡選舉事宜
    ，以純正涓潔安全為要義，尚純正則用各種詐術者有罰，尚
    涓潔則用各種誘惑者有罰，尚安全則用各種強暴者皆有罰。
    ．．」，及觀諸刑法第一百四十六條之立法理由為：「查第
    二次修正案理由謂外國立法例，對於選舉舞弊，可分為兩派
    ：一為列舉規定，法國、比國、意大利、西班牙、匈牙利、
    英國、美國等國是也。一為概括規定，德國、奧國、芬蘭等
    國是也。第一派之選舉法，雖屢經更改然難臻嚴密，即如法
    國一千八百五十二年二月二日之選舉罷免法頒布後，至一千
    八百八十九年曾經六次更改，其列舉之犯罪行為，幾及百種
    ，仍有未盡，乃於一千九百零二年三月三十日頒布概括規定
    之條文，蓋以列舉終有遺漏也。原案第一百五十八條第一項
    ，係仿列舉式，其所注意者一為選舉名簿，一為無資格之投
    票，其嚴密不如法國，且於投票後，選舉結果前一切舞弊無
    明文處罰，故本案擬從第二派為概括之規定。．．．」等語
    ，即徵明確。從而，可見我國刑法第一百四十六條之規定，
    乃屬概括規定，除使用詐術外，其他以一切非法之方法，達
    妨害選舉之純正及公平者，均有該條之適用。再者，自該條
    條文觀之，該罪之客觀構成要件有二：一、須以詐術或其他
    非法之方法；二、須使投票發生不正確之結果或變造投票之
    結果。而所謂之「詐術」，即使用欺罔手段，以使人陷於錯
    誤而言。另所指之「其他非法之方法」，則謂除詐術外，其
    他一切非法律所允許之方法均屬之。
(三)選舉人、候選人年齡及居住期間之計算，均以算至投票日前
    一日為準，並以戶籍登記簿為依據，公職人員選舉罷免法第
    四條第一項固定有明文。是按諸前述同法第十五條第一項有
    選舉權人在各該選區繼續居住四個月以上者，為公職人員選
    舉各該選舉區之選舉人之規定，可知該法所重視者，為在選
    舉區繼續居住之事實。而該四個月之規定，則為判斷居住事
    實之客觀標準。至於戶籍登記簿僅為該四個月起算之日，乃
    客觀上不得不然之判斷依據，此觀諸該法之施行細則第二條
    之一規定本法第四條居住期間之計算所依據之戶籍登記，應
    由戶籍機關切實查察，其遷入登記不實者，應依法處理，亦
    見上開規定之本旨，係著重在居住之事實，而非形式上之戶
    籍登記。再者，參諸現代民主政治，高舉主權在民原則，將
    政權交諸人民，由人民選舉代表行使，其中因各國幅員大小
    不一，小者固可由人民共同決定，大者則非區分各級行政區
    域、組織治理不可，在區分若干行政區域下，該行政區域之
    政權行使，按諸主權在民原則，理應由該行政區域之人民行
    使，且僅能由該區域之人民行使，非能由其他地區之人所能
    越俎代庖，益徵公職人員選舉罷免法之規定，立法意旨甚為
    重視居住之事實，至臻明確。今若為符合上開公職人員選舉
    罷免法之規定，為支持某特定候選人，而將戶籍及實際上居
    住所遷入該選舉區，固符合上開規定及主權在民原則，自不
    待言，然若實際上並未居住該選舉區，為支持某特定候選人
    ，而虛報遷入戶籍者，其有妨害選舉之純正及公正性，至為
    灼然。況虛報戶籍遷入，依戶籍法第五十四條之規定，應加
    以行政處罰，已如上述，苟若以此種虛報戶籍遷入之手段，
    肇致妨害投票之目的，自非法律所允許之方法，是除依上開
    規定予以行政之處罰外，另應符合刑法第一百四十六條所規
    定之「其他非法之方法」之構成要件，應堪明確，而非僅止
    於處予行政上之處罰而已，此猶如刑法第五十五條之牽連犯
    規定相似，其方法、目的或手段、結果等行為，應均屬構成
    犯罪之行為，而非僅就方法、目的或手段、結果行為予以論
    罪。從而，於此雖係手段行為為行政罰所規範之範疇，而非
    刑法上之處罰，即難謂該目的行為，非屬刑法所規範，而非
    屬犯罪行為。
(四)我國憲法所規定之各項選舉，雖採普通、平等、直接、無記
    名方式為之，是選舉人投票何位候選人，理論上固無從知悉
    ，然若虛偽遷入戶籍，實際上未居住於該處，僅係符合公職
    人員選舉罷免法繼續居住四個月以上之規定，而投票予某一
    特定候選人，並進而投票，在事證已明之情況下，倘若仍以
    上揭理由認不構成刑法第一百四十六條之妨害投票正確罪，
    則該條法律規定豈非流於具文，且更眛於社會事實。況苟行
    為人本確未居住該選舉區內，單為投票支持某一候選人之目
    的，而將戶籍虛偽遷入，姑不論其最終投票圈選者為何人，
    其此項行為，已當然對該選舉區內之投票數及整體投票結果
    ，產生不正確之結果。職是之故，亦難認行為人此等行為，
    非屬刑法第一百四十六條妨害投票正確罪規範之犯罪行為。
三、查被告丁○○、戊○○二人並未實際居住於臺東縣大武鄉尚
    武村前揭處所，卻分別以虛報遷入登記之不法方法遷移戶籍
    ，進而參與臺東縣大武鄉第十七屆鄉鎮民代表暨村長選舉投
    票，導致投票發生不正確之結果，是核被告丁○○、戊○○
    二人所為，均係犯刑法第一百四十六條第一項之以其他非法
    之方法妨害投票正確罪。被告二人分別所為虛報遷入戶籍取
    得投票權，使投票發生不正確之結果行為僅有一個，所侵害
    選舉正確性及公正性之社會法益亦屬單一，均為實質上一罪
    ，僅成立一妨害投票正確罪。爰審酌被告二人虛偽遷移戶籍
    之行為，已嚴重敗壞選舉純正善良之風氣，復對其他候選人
    造成不公平之競爭狀態，情節匪淺，及其等之犯罪動機、目
    的、智識程度、手段及參與本件犯罪之程度、影響情節等一
    切情狀，量處如主文所示之刑，併諭知易科罰金之折算標準
    ，並依公職人員選舉罷免法第九十八條第三項之規定，皆併
    予宣告褫奪公權二年。
貳、無罪部分：
一、公訴意旨略以：緣子○○是第十七屆臺東縣大武鄉鄉民代表
    選舉之候選人，壬○○是第十七屆尚武村村長選舉之候選人
    ，二人為使自己順利當選，竟自九十年十二月間起至九十一
    年一月三十一日止，分別與居住於外地之被告癸○○○、辛○○夫婦二人基於妨害投票犯意之聯絡，以虛偽遷移戶籍之
    非法方法，先後遷入尚武村之選舉區內，使大武鄉戶政事務
    所承辦戶籍登記之公務員，登載於其職務上所掌管之戶籍登
    記簿公文書內，因而非法取得該次鄉民代表及村長選舉之投
    票權，並於九十一年六月八日（起訴書誤載為六月七日）投
    票當日，前往其戶籍所在之尚武村投票所參加投票，致使該
    次鄉民代表及村長選舉之投票總數發生不正確之結果，因認
    上揭被告癸○○○、辛○○二人均涉犯刑法第一百四十六條
    所規定之以其他非法之方法，使投票發生不正確結果之罪嫌
    。
二、按犯罪事實應依證據認定之，無證據不得認定犯罪事實；又
    不能證明被告犯罪者，應諭知無罪之判決，刑事訴訟法第一
    百五十四條第二項、第三百零一條第一項前段分別定有明文
    。而認定不利於被告之事實，須依積極證據，苟積極證據不
    足為不利於被告事實之認定時，即應為有利於被告之認定，
    更不必有何有利之證據（最高法院三十年上字第八一六號判
    例要旨參照）。復按認定犯罪事實所憑證據，雖不以直接證
    據為限，間接證據亦包括在內；然無論直接或間接證據，其
    為訴訟上之證明，須於通常一般之人均不致有所懷疑，而得
    確信其為真實之程度者，始得據為有罪之認定；如未能發現
    相當證據，或證據不足以證明，自不能以推測或擬制之方法
    ，以為裁判基礎，最高法院著有七十六年臺上字第四九八六
    號判例、四十年臺上字第八六號判例足資參照。
三、公訴人認被告癸○○○、辛○○二人涉犯妨害投票正確之罪
    嫌，無非以被告等無實際居住於選舉前所遷入之戶籍地內，
    認係虛偽遷移戶籍，且均於臺東縣大武鄉第十七屆鄉民代表
    選舉日前往投票，並提出戶籍謄本及各該所謂戶籍地現場照
    片數張為其論據。然訊據被告癸○○○、辛○○二人均堅詞
    否認有何妨害投票正確之犯行，皆辯稱：伊等為夫婦，常來
    臺東尚武釣魚，尚武村中溪路十五之四號房屋之屋主庚○○
    同意伊等居住於該屋，並遷移戶籍至該處，伊等於選舉前，
    確實有住在中溪路十五之四號，並無妨害投票之犯行等語。
四、按公職人員選舉罷免法第十五條第一項規定有選舉權人在各
    該選區繼續居住四個月以上者，始得為公職人員選舉各該選
    舉區之選舉人，其所重者，固在選舉區「繼續居住」之事實
    ，而非形式上之戶籍登記，縱若以支持某特定候選人為目的
    ，而將戶籍遷入該選舉區，若確然有繼續居住事實，自不違
    反公職人員選舉罷免法之規定，而刑法第一百四十六條規定
    所謂以「非法方法」之構成要件內容，顯包括「無繼續居住
    四個月」之事實，若無以證明此一重要犯罪構成要件事實，
    即難認遷移戶籍行為存在「非法」。至何謂「繼續居住」？
    本應依一般居住概念為斷，按諸人民有遷徙自由，而所謂遷
    徙係指居所之移動而言，認定住所之標準，依民法第二十條
    規定，係以一定之事實足認久住之意思，住於一定地域者；
    惟實際上上開標準之認定常發生困難，尤其是否實際在各該
    選舉區繼續居住四個月以上，有其現實上困難，依吾人一般
    生活現況，居住於何處並無一定目的限制，而既遷至一定住
    所後，或因工作、學業、個人生活型態與計畫等不一而足之
    原因，其居住現況係屬動態性，無人會認為每日或每月中固
    定多少日居住固定居所內方才認符「繼續居住」定義，況有
    無繼續居住意思，係於設籍後自日後生活實況往前觀察，若
    本於久居意思而決意遷移戶籍，或「先遷後住」，或「先住
    後遷」，或「同時遷同時住但住一段時間後萌意再遷」等生
    活型態均難謂與常情有何違悖之處，是有關被告遷移戶籍之
    時間點固係認定被告遷籍是否與行使投票權目的相關之重要
    參考點，但其遷址時間點則無以供為被告是否有繼續居住事
    實認定之依據，尚需有其他具體事證憑供認定之。此部分被
    告二人均於九十一年六月八日投票日前之四個月，已完成遷
    移戶籍至第一選區尚武村之事實，至各該被告遷移戶籍後，
    有無實際居住之事實？經查：
  (一)證人即臺東縣大武鄉○○村○○路十五之四號（以下簡稱
      中溪路十五之四號）之屋主庚○○於本院審理時到庭具結
      證稱：中溪路十五之四號係伊女兒葉敏之房子，該房子於
      七、八年前蓋好，蓋好後沒多久即叫辛○○、癸○○○夫
      妻到那邊住，他們確實有住那邊，住了好幾年後，他們為
      了要在尚武買山坡地，才遷移戶籍，伊有同意他們將戶籍
      遷到中溪路十五之四號等語。足證被告辛○○、癸○○○
      夫妻於本件選舉前，確居住於中溪路十五之四號，其等所
      辯，自屬信而有徵。
  (二)證人即案發期間之尚武派出所警員己○○於本院審理時到
      庭具結證述：伊查戶口時，有看到被告辛○○、癸○○○
      夫妻於選舉前確實居住於中溪路十五之四號等語。足認被
      告辛○○、癸○○○二人於本件選舉前確有居住於中溪路
      十五之四號之事實。
    綜上查證，足認被告辛○○、癸○○○二人前揭辯詞，均可
    採信。本件公訴意旨所憑事證尚無從形成被告二人有罪論斷
    之確信，而刑事被告依法並無自證無罪之義務，此外，復查
    無其他積極事證足以證明被告二人確有妨害投票之犯行，其
    等犯罪均不能證明，揆諸首揭法條、判例要旨及說明，應諭
    知被告二人無罪之判決。
據上論斷，應依刑事訴訟法第四百五十二條、第二百九十九條第
一項前段、第三百零一條第一項，公職人員選舉罷免法第九十八
條第三項，刑法第一百四十六條第一項、第四十一條第一項前段
、第三十七條第二項，罰金罰鍰提高標準條例第二條，判決如主
文。
本案經檢察官丙○○到庭執行職務
中　　華　　民　　國　　94　　年　　10　　月　　7 　　日
                      臺灣臺東地方法院刑事第二庭
                          審判長法  官  陳弘能
                                法  官  詹慶堂
                                法  官  魏式瑜
右正本證明與原本無異。
如不服本判決，應於判決送達後十日內向本院提出上訴狀。（須
附繕本）
「切勿逕送上級法院」
                                書記官  張建成
中　　華　　民　　國　　94　　年　　10　　月　　7 　　日
附記：
公職人員選舉罷免法第98條第3項
(從重主義)
犯本章之罪或刑法分則第六章之妨害投票罪，宣告有期徒刑以上
之刑者，並宣告褫奪公權。
中華民國刑法第146條
(妨害投票正確罪)
以詐術或其他非法之方法，使投票發生不正確之結果或變造投票
之結果者，處五年以下有期徒刑。
前項之未遂犯罰之。
